臺灣高等法院臺南分院刑事裁定
111年度毒抗字第604號
抗  告  人  李睿棋
上列抗告人因聲請觀察勒戒案件，不服臺灣臺南地方法院中華民
國111年7月25日裁定（111年度毒聲字第604號），提起抗告，本
院裁定如下：
    主  文
抗告駁回。
    理  由
一、原裁定意旨略以：
　　抗告人基於施用第二級毒品甲基-α-吡咯啶苯己酮之犯意，
    於民國109年12月13日19時許，在其位於臺南市○里區○○里0
    鄰○○00○00號住處內，將含有甲基-α-吡咯啶苯己酮之毒品咖
    啡包加入開水後飲用，以此方式施用甲基-α-吡咯啶苯己酮1
    次，而為警查獲一節，業據其於警詢及偵查中供承不諱，有
    彰化縣警察局刑事警察大隊偵四隊委託檢驗尿液代號與真實
    姓名對照表(編號N056)及法務部調查局鑑定書(編號N056)各
    1份（警卷第14頁、毒偵568卷第9頁）附卷可佐，因認抗告
    人於前揭時地確有施用第二級毒品甲基-α-吡咯啶苯己酮犯
    行明確，其未曾觀察勒戒，有前案紀錄表附卷可憑，故檢察
    官依毒品危害防制條例第20條第1項、觀察勒戒處分執行條
    例第3條第1項規定，聲請令抗告人入勒戒處所觀察、勒戒，
    於法並無不合，應予准許等語。
二、抗告意旨略以：抗告人接受檢察官之緩起訴處分，至醫療機
    構戒癮治療，已如期完成，有緩起訴附命戒癮治療執行紀錄
    表可按，原裁定認事用法顯有違誤，應予撤銷。
三、按：
  ㈠犯毒品危害防制條例第10條之罪者，檢察官應聲請法院裁定
    ，令被告入勒戒處所觀察、勒戒，其期間不得逾2月，毒品
    危害防制條例第20條第1項定有明文。
　㈡戒癮治療不等同觀察、勒戒：　
　⒈毒品危害防制條例第23條第2項規定：「觀察、勒戒或強制戒
    治執行完畢釋放後，3年內再犯第10條之罪者，檢察官或少
    年法院（地方法院少年法庭）應依法追訴或裁定交付審理」
    ，此為刑事訴訟法第1條第1項所規定之「其他法律所定之訴
    訟程序」，係對施用毒品者追訴刑事責任之程序障礙事由，
    並不因檢察官是否先為附條件（或附命戒癮治療）之緩起訴
    處分而有異，蓋不論毒品危害防制條例108年12月17日修正
    前、後，立法者從未明文規定「受附條件（或附命戒癮治療
    ）緩起訴處分（完成、期滿）後3年內再犯」或「受附條件
    （或附命戒癮治療）緩起訴處分（完成、期滿）撤銷」亦合
    於追訴施用毒品罪之程序要件。
　⒉108年12月17日修正（110年5月1日施行）前毒品危害防制條
    例第24條第2項規定：「前項緩起訴處分，經撤銷者，檢察
    官應依法追訴」，此「追訴」如解釋為「起訴」，則緩起訴
    處分如被撤銷，檢察官應起訴該次施用毒品罪，但倘若認為
    戒癮治療之情形事實上已接受等同「觀察、勒戒或強制戒治
    」執行完畢釋放之處遇，依照毒品危害防制條例第20條第2
    項前段規定，觀察、勒戒執行完畢釋放後，檢察官應為不起
    訴處分，豈可再起訴該次施用毒品罪？若謂上開規定之「追
    訴」並非限制檢察官只能「起訴」，檢察官仍有聲請觀察、
    勒戒之可能，惟倘若認為經戒癮治療之情形，事實上已接受
    了等同「觀察、勒戒或強制戒治」執行完畢釋放之處遇，檢
    察官又何必再聲請觀察、勒戒？可見不論如何解釋，上開第
    24條第2項規定，均不能將緩起訴附命之戒癮治療與觀察、
    勒戒等視。
　⒊觀察、勒戒為限制人身自由之保安處分，緩起訴處分附命之
    戒癮治療則是社區醫療處遇，兩者成效是否可相提並論？從
    92年6月6日毒品危害防制條例第20條之修正理由觀察，該修
    正理由已指出強制戒治較停止戒治付保護管束（附命戒癮治
    療之緩起訴處分，參考保安處分執行法第72條規定，應可類
    比為替代戒治之保護管束）更具成效，可見兩者執行效果並
    非等同。另參以毒品危害防制條例108年12月17日修正第24
    條規定立法理由：「緩起訴處分是利用機構外之處遇，協助
    施用毒品者戒除毒癮，為達成戒除毒癮之目的，於撤銷緩起
    訴處分後，宜由檢察官依法繼續偵查或起訴，亦即仍有現行
    條文第20條觀察、勒戒及強制戒治制度之適用，俾利以機構
    內之處遇方式協助其戒除毒癮，亦得為不同條件或期限之緩
    起訴處分，爰參考刑事訴訟法第第3頁253條之3第1項規定，
    修正第2項規定」，足認機構外處遇（效果較弱之治療方式
    ）如無法使施用毒品者戒除毒癮，仍可回歸觀察、勒戒及強
    制戒治制度，以機構內之處遇方式（效果較強之治療方式）
    協助其戒除毒癮，益徵二者治療成效不同。
　⒋由於觀察、勒戒限制行為人之人身自由，立法者基於比例原
    則，於毒品危害防制條例第24條規定108年12月17日修正前
    ，准以附命完成戒癮治療之緩起訴處分替代觀察、勒戒；於
    修正後，准以附條件之緩起訴處分替代觀察、勒戒，但此不
    過是「程序上」的替代，而非「實質」等同，蓋兩者執行方
    式不同、療效有強弱之別，如行為人可因限制較少、療效較
    弱之附命完成戒癮治療（或附條件）之緩起訴處分即戒除毒
    癮，程序上自無再施以觀察、勒戒或處罰之必要。反之，如
    行為人未能因此戒除毒癮，則仍應回歸立法者原先「預設」
    的治療方式，即限制較多、療效較強之觀察、勒戒，而非放
    棄治療、逕予追訴處罰，否則難以說明，為何一旦接受了附
    命完成戒癮治療（或附條件）之緩起訴處分，即喪失以觀察
    、勒戒處分戒除毒癮之機會，有違平等原則。
　⒌最高法院110年度台非字第98號意旨認為：「（修正前）毒品
    危害防制條例第24條第1項明定：『本法第20條第1項及第23
    條第2項之程序，於檢察官先依刑事訴訟法第253條之1第1項
    、第253條之2之規定，為附命完成戒癮治療之緩起訴處分時
    ，或於少年法院（地方法院少年法庭）認以依少年事件處理
    法程序處理為適當時，不適用之。』亦即檢察官對施用毒品
    之被告得為『附命緩起訴』處分，排除觀察、勒戒及起訴（含
    聲請簡易判決處刑）規定之適用，而檢察官得為緩起訴處分
    之對象，包括初犯及5年後（〈修正後〉3年後）再犯、5年內
    （〈修正後〉3年內）再犯之施用毒品者。若上開『附命緩起訴
    』處分經撤銷時，自應回復為原緩起訴處分不存在之狀態，
    由檢察官依毒品危害防制條例第20條第1項或（修正前）第2
    3條第2項規定，視其為初犯及5年後（〈修正後〉3年後）再犯
    、5年內（〈修正後〉3年內）再犯施用毒品者，而決定應適用
    之程序。」準此，附條件（或附命戒癮治療）之緩起訴處分
    一旦撤銷，應回復原緩起訴處分不存在之狀態，檢察官除了
    再次為附條件（或附命戒癮治療）之緩起訴處分外，應視行
    為人本案施用毒品，是否為觀察、勒戒執行完畢3年內再犯
    ，決定起訴或聲請觀察、勒戒，並無自由裁量之權限。
　⒍所謂「附條件（附命完成戒癮治療）緩起訴處分」及「觀察
    、勒戒或強制戒治」雙軌治療模式，僅是「程序上」的雙軌
    選擇，而非「實質等同、替代」關係，檢察官固然可基於雙
    軌模式，本於比例原則考量，給予行為人限制較少、療效較
    低之附條件（附命完成戒癮治療）緩起訴處分，但該緩起訴
    處分如經撤銷，原先治療之目的並未達成者，檢察官除了再
    次給予附條件（附命完成戒癮治療）緩起訴處分外，應回歸
    立法者預設的「追訴施用毒品罪程序要件」判斷，即本案是
    否為「觀察、勒戒執行完畢3年內再犯」，藉此決定起訴或
    聲請觀察、勒戒，並無自由裁量權限，蓋行為人「本案」如
    非「觀察、勒戒執行完畢3年內再犯」，雖原先附命完成戒
    癮治療之緩起訴處分經撤銷，但行為人尚未接受立法者所預
    設、原則上的觀察、勒戒處遇，不能逕謂其已無戒除毒癮可
    能而逕追訴處罰。
　⒎綜上，「附命緩起訴」之被告縱使完成「戒癮治療」，難認
    得與觀察、勒戒或強制戒治「已執行完畢」之情形等同視之
    （最高法院110年度台上字第2096號判決意旨，並經最高法
    院達成一致見解，110年法律座談會刑事類提案第21號參照
    ）。
  ㈢又毒品危害防制條例所規定之觀察、勒戒程序，係針對受處
    分人所為保安處分，目的在戒除行為人施用毒品身癮及心癮
    ，以達教化與治療之目的，其立法意旨在幫助施用毒品者戒
    毒，性質上為一療程，而非懲罰，並屬強制規定，除檢察官
    審酌個案情形，依同條例第24條第1項為附命完成戒癮治療
    之緩起訴處分外，凡經檢察官聲請法院裁定將被告送勒戒處
    所觀察、勒戒者，法院僅得就其聲請審查被告是否有施用毒
    品之行為，以及被告是否為「初犯」或為觀察、勒戒、強制
    戒治執行完畢後「3年後再犯」而為准駁之裁定，並無自由
    斟酌以其他方式替代或得以其他原因免予執行之權。又是否
    給予被告為附命完成戒癮治療之緩起訴處分，屬刑事訴訟法
    第253條之1第1項及第253條之2第1項第6款特別賦予檢察官
    之職權裁量，法院原則上應尊重檢察官職權之行使，僅對其
    裁量為有限之低密度審查。
四、經查：　　
  ㈠抗告人基於施用第二級毒品甲基-α-吡咯啶苯己酮之犯意，於
    109年12月13日19時許，在其位於臺南市○里區○○里0鄰○○00○
    00號住處內，將含有甲基-α-吡咯啶苯己酮之毒品咖啡包加
    入開水後飲用，以此方式施用甲基-α-吡咯啶苯己酮1次之事
    實，業據其於警、偵訊坦承不諱，有彰化縣警察局刑事警察
    大隊偵四隊委託檢驗尿液代號與真實姓名對照表(編號N056)
    及法務部調查局鑑定書(編號N056)可按（警卷第14頁、毒偵
    568卷第9頁），足認其於前揭時地確有施用第二級毒品甲基
    -α-吡咯啶苯己酮無誤。
　㈡抗告人本案查獲後，由檢察官於110年7月23日為緩起訴處分
    附命戒癮治療，有110年度毒偵字第568號緩起訴處分書可按
    （毒偵568卷第41至42頁），緩起訴期間110年8月5日至112
    年8月4日；嗣抗告人雖按規定於指定期間完成緩起訴處分附
    命戒癮治療，有觀護人報告書可憑（110年度緩護療字第402
    號卷），然其在緩起訴前之110年3月26日，因故意犯誹謗罪
    ，在緩起訴期間內之110年9月7日，經原審法院以110年度易
    字第528號判處有期徒刑4月，上訴後經本院於111年4月27日
    以110年度上易字第668號判決上訴駁回而確定，有前案紀錄
    表及各判決書可按（撤緩卷第2至3、10至12頁），故檢察官
    乃爰此撤銷上開緩起訴處分（撤緩卷第14頁)。
　㈢雖抗告人本案之附命緩起訴處分之戒癮治療已完成，然依前
    揭說明，戒癮治療無論是否執行完畢，均無從認抗告人事實
    上已接受等同「觀察、勒戒或強制戒治」執行完畢之處遇。
    又抗告人未曾觀察、勒戒，有前案紀錄表附卷可憑，故檢察
    官依毒品危害防制條例第20條第1項、觀察勒戒處分執行條
    例第3條第1項規定，聲請令抗告人入勒戒處所觀察、勒戒，
    於法並無不合。
　㈣再者，檢察官聲請令被告入勒戒處所觀察、勒戒，以監禁式
    之治療方式，求短時間內隔絕被告之毒品來源，務使其專心
    戒除毒癮，而未依刑事訴訟法第253條之1規定對被告為附命
    完成戒癮治療之緩起訴處分，核其此部分職權之行使尚屬合
    法，形式上亦無裁量恣意或濫用之情，聲請依法有據，原審
    據之裁定令入勒戒處所觀察、勒戒，其期間不得逾2月，並
    無不合。至檢察官是否得採行為「緩起訴之戒癮治療」，乃
    屬其職權之行使，本件既查無檢察官前開觀察、勒戒之聲請
    ，有何違背法令、認定事實有誤或其他重大明顯瑕疵之處，
    對於檢察官裁量權之適法行使，法院自應予以尊重。
五、綜上所述，原審以抗告人確有施用第二級毒品之犯行，因而
    裁定令被告入勒戒處所觀察、勒戒，核其認事用法，並無違
    誤或不當。被告徒執前詞，指摘原裁定不當，為無理由，應
    予駁回。
據上論斷，應依刑事訴訟法第412 條，裁定如主文。
中　　華　　民　　國　　111 　年　　8 　　月　　11　　日
                  刑事第五庭    審判長法　官  蔡廷宜
                                      法　官  蔡川富
                                      法　官  翁世容
以上正本證明與原本無異。
不得再抗告。
　　　　　　　　　　　　　　　　　　　書記官  顏惠華
中　　華　　民　　國　　111 　年　　8 　　月　　11　　日